【裁判字號】    92,上易,138
【裁判日期】    921216
【裁判案由】    拆屋還地
【裁判全文】
臺灣高等法院民事判決                            九十二年度上易字第一三八號
    上  訴  人  甲○○
    被 上訴 人  乙  ○
    訴訟代理人  何朝棟  律師
右當事人間請求拆屋還地事件，上訴人對於中華民國九十一年十月八日臺灣桃園地方
法院九十一年度訴字第八五０號第一審判決提起上訴，本院於中華民國九十二年十二
月二日言詞辯論終結，爰判決如左：
    主      文
上訴駁回。
第二審訴訟費用由上訴人負擔。
    事      實
甲、上訴人方面：
一、聲明：
  (一)原判決廢棄。
  (二)被上訴人在第一審之訴及其假執行之聲請均駁回。
二、陳述：除與原判決記載相同，茲引用之外，補稱略以：
  (一)坐落桃園縣龍潭鄉○○○段四方林小段（下稱系爭地段）八二之一地號土地（下
    稱系爭土地）係被上訴人於民國（下同）六十九年間出售予訴外人陳吉清，經陳
    吉清規劃建築房屋，上訴人於七十一年八月二十日向陳吉清購得桃園縣龍潭鄉龍
    新新村七十一號房屋，迄今近二十年，未曾有任何施工增建行為。
  (二)陳吉清建築上訴人價購之房屋，必然經被上訴人之同意，始得建築。
乙、被上訴人方面：
一、聲明：上訴駁回。
二、陳述：與原判決記載相同，茲引用之。
    理      由
一、被上訴人起訴主張：伊係系爭土地之所有權人，上訴人為系爭地段八二之一二八
    地號之土地所有人，其未經伊之同意，自八十二年起無權占用伊所有之系爭土地
    （如原判決附圖編號Ｂ所示部分，面積零點零零一八公頃）搭設建物，爰依民法
    第七百六十七條規定，訴請上訴人將前開建物拆除，並將土地返還予伊。上訴人
    則以：占用被上訴人系爭土地之房屋是伊向建商購買的，伊並不知道有占用被上
    訴人之土地之情形，且其間被上訴人有數次機會可向伊主張拆屋還地，惟被上訴
    人皆未主張，遲至今日才提出訴訟，請求依照民法第七百九十六條規定，向被上
    訴人價購伊占用部分等語，資為抗辯。
二、被上訴人主張：伊係系爭土地之所有權人，上訴人為系爭地段八二之一二八地號
    之土地所有人，其未經伊之同意，自八十二年起無權占用伊所有系爭土地（如原
    判決附圖編號Ｂ所示部分，面積零點零零一八公頃）搭設建物，業據提出系爭土
    地所有權狀、地籍圖各一紙及上訴人所有土地之土地登記謄本一份、大溪地政事
    務所函五份為證（見原審卷第七、八、一一、五六至六五頁），互核屬實，被上
    訴人之主張應堪信為真實。
三、上訴人雖抗辯：占用被上訴人系爭土地之房屋是伊向建商陳吉清購買的，陳吉清
    建築房屋必然經被上訴人之同意，係屬有權占有，伊並不知道有占用被上訴人之
    土地之情形，且其間被上訴人有數次機會可向伊主張拆屋還地，惟被上訴人皆未
    主張等語。惟按「所有人對於無權占有者，得請求返還之；對於妨害其所有權者
    ，得請求除去之」，民法第七百六十七條定有明文。經查，上訴人所有之前開建
    物占用被上訴人所有之系爭土地，已詳如前述，而被上訴人陳稱：並未將系爭土
    地一併出售予建商，作為興建房屋之基地（見本院卷第二三頁），上訴人復無法
    舉證證明訴外人陳吉清有向被上訴人購買系爭土地，或建築上開建物係屬有權占
    有，則上訴人占用系爭土地並無任何合法權源，即屬無權占有系爭土地無訛。上
    訴人之抗辯，自不足採。至上訴人又抗辯：被上訴人曾於七十三年間以存證信函
    通知伊將占用系爭土地種植蔬菜部分剷除；及被上訴人曾參加伊與訴外人建商購
    買相鄰系爭土地（同小段八二之一二八地號）及占用系爭土地之地上建物之買賣
    糾紛調解會議等情，惟此均未能證明被上訴人於七十三年間即已知悉上訴人占用
    系爭土地，遲未主張拆屋還地之權利，被上訴人現時行使權利有何於法相違之處
    ，上訴人此部分之抗辯，亦屬於法無據。
四、上訴人再抗辯：伊請求依照民法第七百九十六條規定，向被上訴人價購伊占用部
    分土地等語。惟按民法第七百九十六條固規定「土地所有人建築房屋逾越疆界者
    ，鄰地所有人如知其越界而不即提出異議，不得請求移去或變更其建築物。但得
    請求土地所有人，以相當之價額，購買越界部分之土地，如有損害，並得請求賠
    償。」，然主張鄰地所有人知其越界而不即提出異議者，應就此項之事實負舉證
    之責任，又所謂知其越界之知與不知，應就鄰地所有人之個人情事定之，非決於
    客觀之情事（最高法院四十五年台上字第九三一號判例、五十八年台上字第二九
    一九號判決意旨參照）。上訴人雖以前開情詞置辯，惟既為被上訴人所否認，揆
    諸前開說明，上訴人即應就被上訴人明知上訴人之前手有逾越疆界建築，而消極
    的不即時提起異議乙節負舉證之責，然上訴人僅陳稱被上訴人於系爭建物興建當
    時即為鄰地之所有人，應有認知越界之可能云云，惟此洵屬臆測推斷之詞，不足
    採信，且上訴人迄未就被上訴人明知有越界情事乙事舉證以實其說，則上訴人此
    部分之抗辯，亦不足採。
五、綜上所述，被上訴人主張：上訴人無權占用伊所有之系爭土地，為可採。從而，
    被上訴人依據民法第七百六十七條前段規定，訴請上訴人將系爭土地上，如原判
    決附圖所示編號Ｂ之建物（面積零點零零一八公頃）拆除，並將土地返還予被上
    訴人，為有理由，應予准許。是則，原審判命上訴人將前開建物拆除並將土地返
    還，暨依兩造之聲請，以供擔保為條件，為准、免假執行之宣告，核無不合。上
    訴意旨指摘原判決不當，求予廢棄改判，為無理由，應予駁回。
據上論結，本件上訴為無理由，爰判決如主文。
中      華      民      國    九十二    年      十二      月    十六    日
                                民事第十庭
                                    審判長法  官  林  敬  修
                                          法  官  藍  文  祥
                                          法  官  黃  騰  耀
正本係照原本作成。
不得上訴。
中      華      民      國    九十二    年     十二     月     十七     日
                                          書記官  吳  碧  玲


司法院資訊處製作；財團法人民間司法改革基金會備份。
